【裁判字號】    88,重上更(一),3
【裁判日期】    891213
【裁判案由】    返還存款
【裁判全文】
臺灣高等法院高雄分院民事判決  八十八年度重上更(一)字第三號
    上  訴  人    屏東縣農會
    法定代理人    乙○○
    訴訟代理人    謝秋蘭律師
    被  上訴人    甲○○      .
    法定代理人    尤中瑛律師
    複  代理人    蔡明樹律師
右當事人間返還存款事件，上訴人對於中華民國八十五年十二月三十日台灣屏東地方
法院八十五年重訴字第八０號第一審判決提起上訴，經最高法院第一次發回更審，本
院判決如左：
      主      文
原判決關於命上訴人給付自八十五年四月十五日起至同年六月一日止，按年息百分之
四計算之利息部分廢棄。
上訴人其餘上訴駁回。
第二審及發回前第三審訴訟費用由上訴人負擔。
      事      實
甲、上訴人方面：
壹、聲明：求為判決：
（一）原判決廢棄。
（二）被上訴人在第一審之訴駁回。
（三）歷審訴訟費用由被上訴人負擔。
貳、陳述：除引用原判決書之記載外，補稱：
一、上訴人對於被上訴人甲○○所為曾有系爭款項匯至前屏東縣鹽埔鄉農會（下稱鹽
    埔鄉農會）之被上訴人甲○○所有活期儲蓄存款四六三五號帳戶之主張，固不爭
    執，而被上訴人所執存摺，亦屬鹽埔鄉農會所發給。然查，對於被上訴人主張其
    四六三五號帳戶內尚有系爭款項未提領乙節，否認之。理由如下：
（一）訴外人彭崑城於更審前鈞院行準備程序中曾到庭為證，當被訊及「被上訴人甲
      ○○如何由台南縣關廟鄉遠赴鹽埔鄉農會開戶及甲○○戶內的存款，除依牌告
      利率付息外，有無另外付息」、「額外利息是你個人支付的，抑或農會支付的
      」等問題時，彭崑城即明白陳稱「係林榮源介紹的」、「有，當初他們透過介
      紹人來講，除了規定的利息外需另外付民間的利息二分半，利息是匯給介紹
      人再轉給他」、「農會沒有這個科目及正當名目可以這樣做，．．．是我個人
      行為」等語。而彭崑城被訊及有無確定支付被上訴人甲○○額外利息時，並肯
      定地證稱「有」，並表示此些透過中間人林榮源所募集之客戶，均有表示要再
      加付民間的利息等情，而上揭彭崑城之證述，參以中間人林榮源於鹽埔鄉農會
      發生擠兌事件後之民國八十五年六月十四日於屏東調查站製作筆錄，就如何幫
      彭崑城對外吸金及如何給付額外利息乙事為回答時即明白供稱「彭崑城當時曾
      表示若介紹金主存款至鹽埔鄉農會，介紹人可抽取存款金額之百分之一至百分
      之二之佣金，而各金主除鹽埔農會之存款利率利息外，另可由彭崑城額外補貼
      月利率二分半左右之利息。」、「至於彭崑城於存款金主之資金進入鹽埔農會
      後，即依彼此約定之存款期限（一個月至三個月之間）、存款補貼利息利率，
      計算出金主之利息併同介紹人之佣，以下列二種方式送交介紹人及金主．．．
      」、「．．．至於前述合庫屏東支庫及高雄市第一信用合作社之帳戶亦係彭崑
      城要求我開設，主要確係轉匯佣金及利息之用」各等語以觀，已就被上訴人甲
      ○○所以至前鹽埔鄉農會存入系爭款項之始末及緣由，證述綦詳，且相一致，
      是被上訴人甲○○設於鹽埔鄉農會內之系爭款項，確係彭崑城透過中間人林榮
      源以高達月息三分之民間利息所調借而至。
（二）鹽埔鄉農會，對於活期儲蓄存款利息之計算方式及利息之結息時間，依其活期
      儲蓄存款須知第三款及第四款規定，可知存戶至鹽埔鄉農會開立乙種活期儲蓄
      存款帳戶存款僅能取得年息百分之四計算之利息，甚者，每帳戶超過新台幣（
      以下同）七十萬元之部分，僅得領有年息百分之二結算之利息，而結息之時間
      則固定為每年六月二十日及十二月二十日。查，前鹽埔鄉農會於彭崑城任職總
      幹事期間，透過中間人林榮源對外以重利吸金供其個人調度運用，其非法行為
      ，前鹽埔鄉農會負責監督之理事會雖難辭其咎，惟查，總計彭崑城於任職總幹
      事期間，對外以重利調借而來之資金，高達四億餘元，而其中所給付額外利息
      及中間人之佣金，即已花費二億餘元，類此外地金主存戶約有五、六十戶，惟
      查，本件被上訴人甲○○帳戶內之款項，既係彭崑城透過中間介紹人以重利輾
      轉調借而至之資金，其情形與鈞院月股以八十七年度重上更(一)字第四八號審理
      在案之存款戶呂添財、張瓊云之情況雷同，據彭崑城於該案審理時曾就鈞院所
      詢「你如何知道林榮源有將利息交給存戶？」乙時，彭崑城答稱：「林榮源一
      定有交付，如沒有給，（存戶）就會將存款領回，所以我知道林榮源有給他」
      ；另對於彭崑城私下所給付被上訴人額外利息時，其利率如何訂乙節，彭崑城
      則答稱：我告訴林榮源只要存戶開戶存款，利率可由存戶自己決定，高額利息
      部分我個人負責給付等語；又，關於林榮源招攬存戶時，對存款期限有無告訴
      林榮源向存戶說明及存戶知否約定期限問題乙事為詢問時，彭崑城則分別答稱
      「有的，否則不能即存即領，最長期六個月，最短一星期，在約定期限內存戶
      不能提領」、「當然知道，否則約定期限前可領走」甚者，當鈞院詢及存戶如
      果要提領存款要怎麼辦乙事時，彭崑城則明確答稱：「存戶會告訴林榮源，由
      林榮源再轉告我，經我同意才可以領取，如果不同意存戶也不得領，因為存戶
      已拿高額利息」等語可知，存戶對於其存款之利率高低及款項之存放時間之長
      短，均有決定之權，再由存戶所得利息利率之計算及款項之存放時間之長短，
      均有決定之權，再由存戶所得利息利率之計算及款項之存放皆有約定期限乙事
      以觀，均與吾人日常生活中於金融機構開立活期儲蓄帳戶使用時所得之經驗法
      則迥異，則被上訴人不可能不知其所要求之利率根本係屬民間借貸時之利息，
      已逾前鹽埔農會之放款利率甚多，且其有款項不提領期間之約定，根本違乎活
      期儲蓄存款之使用習慣等情，實難諉為不知，是被上訴人並非善意存款人。
（三）本件被上訴人甲○○至鹽埔鄉農會所開立使用之帳戶，係屬活期儲蓄存款，本
      得隨時提領，而被上訴人於款項存入之初，有為不提領期限之約定，已與該所
      開立使用之活期儲蓄存款帳戶性質不合乙節，被上訴人知之甚詳。且查，據彭
      崑城證述時，所提額外利息之計算，既係依被上訴人之要求而加付相當於民間
      借貸利率之利息，則被上訴人對於其所獲額外利息並非農會牌告利率，而利息
      之支付者又非農會乙節，甚屬了解。而被上訴人前往鹽埔農會開戶存款之始末
      ，既可由上揭彭崑城及中間介紹人林榮源之證述中窺知端倪，故被上訴人就其
      帳戶內款項之用途，實難諉為不知，而其帳戶內之款項，既係彭崑城以個人名
      義支付利息所調借，是縱彭崑城於款項存入後加以提領使用，然其既受有額外
      利息，自應承擔風險。再查，彭崑城所涉背信刑案於屏東地方法院審理中，彭
      崑城曾就鹽埔農會所以於八十五年五月七日爆發金融擠兌風暴之緣由，以狀紙
      向刑事庭為辯解時即明確指稱，係肇因於金主即存戶之「重利」與「毀約」，
      而其中所謂重利，即指分別以月息二分半至十二分為計算之利息，至於彭崑城
      於狀紙所載毀約乙事，彭崑城所指遭毀棄之約定亦係存在於彭崑城與存戶間，
      詳言之，金主當初利用於鹽埔農會開立之帳戶，將供彭崑城私人運用之款項匯
      入初時，對該以重利調借所得之款項，彭崑城透過中間人與金主存戶有調借期
      限之約定，並依該約定期限及所調借金額，而由彭崑城將額外利息一次為支付
      ，此乃彭崑城指稱金主存戶有毀約之所由故也。雖上揭彭崑城於所涉背信刑案
      之辯解，或謂減輕其本身之刑責故，然其中有關透過中間人，以重利向外地調
      借、招攬資金乙事，應屬非虛，而包括本件被上訴人在內之外地存戶，渠等至
      鹽埔農會開戶存款初時，既均獲有依調借期限及約定利率計算之額外利息，且
      對該額外利息非鹽埔農會所支付乙節，知之甚詳。
（四）末查，系爭款項之取款憑條，其簽章欄上所蓋印文，雖經法務部調查局鑑定有
      轉印之印文，惟查，茲以該鑑定通知書其中有關乙種活期儲蓄存款四六二八號
      李吳鴻蒲之八十五年四月十六日之取款憑條及乙種活期儲蓄存款四六三○號陳
      宗宏八十五年四月十六日、四月二十三日各一千萬元之取款憑條，亦經鑑定有
      轉印之痕跡，惟查，對照訴外人李吳鴻蒲八十五年四月十六日確有提領一千萬
      元且為李吳鴻蒲所不爭執；另，對照訴外人陳宗宏於他案所提活儲四六三○帳
      號之存摺記載以觀，陳宗宏八十五年四月十六日、四月二十三日亦各確有提領
      新台幣一千萬元之情事，而由上揭訴外人李吳鴻蒲、陳宗宏之取款憑條經鑑定
      有轉印痕跡，然訴外人所有帳戶內之款項卻係渠等所提領乙節衡之，是取款憑
      條縱經法務部調查局鑑定為有轉印痕跡，亦不當然表示各該取款憑條上所載之
      款項，均係遭彭崑城所盜領，從而，尚難逕以法務部調查局八六陸二號函之鑑
      定意見，即遽認被上訴人之系爭存款係遭彭崑城盜領。
二、綜上所陳，被上訴人於系爭款項存入鹽埔農會之同時，既有收取額外利息，而該
    等額外利息，又係由彭崑城個人私下所給付，是被上訴人對其所存入鹽埔鄉農會
    之款項，應有透過中間人林榮源而與彭崑城為如何使用之約定，從而，被上訴人
    所指系爭款項縱係彭崑城領取，亦應認被上訴人對彭崑城之使用其存款，應屬事
    前知悉，且有默許，又系爭款項既因彭崑城之運用而經提領完畢，上訴人農會自
    無再為返還之義務。退萬步言，本案經  鈞院審理結果，縱仍認上訴人農會應負
    返還責任，則就利息部分，因本件上訴人農會起訴之初，其狀紙所載訴之聲明中
    ，僅要求自起訴狀繕本送達被告之翌日起至清償日止，按年息百分之五計算之利
    息，嗣於本案審理中仍為同樣之聲明，是利息之起算，亦應予以減縮。
參、證據：除引用原審立證方法外，補提：訴外人吳鴻蒲、陳宗宏活期儲蓄存款存摺
    影本各乙份，林榮源、彭崑城調查站筆錄影本各乙份及最高法院五十七年台上字
    第二九六五號判例影本乙份等。
乙、被上訴人方面：
壹、聲明：求為判決：如主文所示。
貳、陳述：除引用原判決書之記載外，補稱：
一、原判決所命利息之給付期間，減縮為自起訴狀繕本送達之翌日（即八十五年六月
    二日）起迄清償日止，按年息百分之五計算，合先敘明。
二、又上訴人所舉盧炎崎、王仁富二人為上訴人之受僱員工，若渠等二人不為有利於
    上訴人之證詞，則渠等二人對於存款在無存摺下被盜領，縱非有故意之行為，亦
    屬重大過失之行為，而應對上訴人負損害賠償責任，從而盧、王二人在他案所為
    之證詞，顯然難以採信而有利於上訴人。次查本件取款條印章，業經法務部調查
    局鑑定為轉印之印文，雖上訴人以其他存款戶李吳鴻浦、陳宗宏確有領款之事實
    ，但取款條上之印鑑仍經法務部調查局鑑定為轉印印文，而主張上開鑑定報告，
    殊有疑義云云。經查上開鑑定報告係上訴人提出引用之證據，且李吳鴻浦、陳宗
    宏係屬其他具體個案，情節未必相符，自不能以他案之情形，適用於本案。
三、系爭款項取款條之印文業經法務部調查局鑑定為轉印之印文，從而上訴人主張前
    開金融檢查報告之記載，洵無理由。況該檢查報告亦記載鹽埔鄉農會存有Ａ、Ｂ
    兩套帳卡，且Ａ、Ｂ帳卡餘額相差達四億八五０六萬餘元。又上訴人一再指摘前
    鹽埔鄉農會所留存帳號四六三五號印鑑卡之簽名確為被上訴人親簽，且留存印鑑
    式樣與取款條上印文相符，進而主張取款條為真正云云。經查，帳號四六三五號
    印鑑卡「甲○○（簽章）」欄之字跡與被上訴人平日在台南縣關廟鄉農會約定書
    、中國國際商業銀行借款約定書上連帶保證欄下、中信證券股份有限公司委託人
    交割款券轉撥同意書及被上訴人當庭簽名字跡，筆跡特徵不符，並非被上訴人所
    書，此有法務部調查局（八十九）陸（二）字第八九０五二三八０號鑑定通知書
    附卷為憑。足見，前開帳號四六三五號印鑑卡並非被上訴人親簽留存之印鑑卡，
    而係由他人所偽造，此與帳卡有Ａ、Ｂ兩套之模式相符。由此更足以證明鹽埔鄉
    農會內部管理制度之不當，上訴人自應承擔敗訴之危險。
四、就本件之具體情形，不能以被上訴人是否收受額外利息，作為判斷是否善意之標
    準。況被上訴人將金錢寄託鹽埔鄉農會成立消費寄託契約，該金錢即屬受託人農
    會所有，農會只須返還同一數額，並無返還原物之義務，且該寄託物之利益及危
    險，於該物交付時，已移轉於農會，則被上訴人如何能同意彭崑城使用其存款？
    另按  鈞院八十六年度重上字第一一七號請求返還存款事件中，受命法官曾依職
    權向屏東地方法院函取該院八十六年度訴字第六０號彭崑城詐欺等刑案判決。依
    卷附該判決記載，縱認林榮源為彭崑城仲介金主，抽取介紹費，亦係民事上約定
    行為，於人情風俗並無違誤，亦為民法所容許之行為，並非違法行為，且與彭崑
    城偽造取款條冒領存款之行為間，並無論理及經驗法則上之必然關係。從而，上
    訴人以被上訴人有向彭崑城拿取額外利息，即有默示同意彭崑城同意動用被上訴
    人之存款乙節，純屬臆測之詞，並無可採。
五、末按動機本非契約之要素，被上訴人始與彭崑城毫不相識，茲願將鉅款存入鹽埔
    鄉農會，乃以其係存入有相當信用、經濟地位之農會，並非貸予私人，當可受相
    當之保障，而金融機關為自己之利益收集客戶存款，以供運用及負責人為求業績
    而吸收存款等目的觀察，金融機關或其總幹事吸引存款之真正目的為何，要非被
    上訴人所應探究之事項。
參、證據：除引用原審立證方法外，補提：屏東地方法院八十六年訴字第六０號判決
    影本乙份、最高法院八十七年台上字第二三九六號判決影本乙份等。
丙、本院依職權函調台灣屏東地方法院八十六年度訴字第六０號刑事卷及台灣屏東地
    方法院檢察署八十五年偵緝字第一二四號偵查卷；並依聲請函請高雄市左營區戶
    政事務所查詢林榮源戶籍資料及函請法務部調查局鑑定存款印鑑卡上被上訴人之
    簽名是否與其他筆跡相同。
      理      由
一、上訴人之法定代理人原為陳水華，嗣因上訴人農會之原理事長乙○○申請恢復職
    權，經屏東縣政府同意在案，此有上訴人提出之屏東縣政府八八屏府農輔字第一
    一九三三五號函影本乙份為憑（見本院卷(一)第一九六頁），從而乙○○聲明由其
    承受訴訟，於法並無不合，先予敘明。
二、本件被上訴人主張：伊曾於八十五年四月九日在上訴人所屬屏東縣鹽埔鄉農會開
    設第四六三五號乙種活期儲蓄存款戶，存入一千元，當日再由新市農會匯款四百
    萬元，由臺灣省合作金庫西臺南支庫匯款二千六百萬元，合計存入該帳戶三千萬
    一千元。嗣因鹽埔鄉農會發生擠兌情事，被上訴人欲前往領款竟遭以伊存款僅餘
    一千元而拒絕，與伊之存摺記載不符；茲鹽埔鄉農會已於八十五年六月十日由上
    訴人合併概括承受，爰求為命上訴人返還存款三千萬元及加計法定遲延利息之判
    決等情。
三、上訴人則以：依上訴人所存之帳戶存款資料，被上訴人上開款項中一千二百萬元
    業於八十五年四月九日委託訴外人林榮源提領，同年四月十日委託訴外人張世宗
    提領八百萬元，同年四月十五日甲○○本人提領一千萬元，故被上訴人上開乙種
    活期儲蓄存款戶，僅餘一千元；另金檢單位即臺灣省合作金庫曾於八十五年五月
    八日以「客戶存款往來餘額對帳單」通知存戶，以供客戶核對所有帳戶內之存款
    與實際存款是否相符，故被上訴人自應將寄予其之「客戶存款往來餘額對帳單」
    提出，以實其未曾將帳戶內之存款提領之主張；又臺灣省合作金庫核帳時，發現
    被上訴人所有系爭款項之提領，均經驗印、記帳、核章等手續，其取款條上所蓋
    用之印章與被上訴人留存之印鑑相符，系爭存款已經合法受領等語，並提出金檢
    單位製作之活期儲蓄存款戶有兩套帳卡之明細表影本、被上訴人乙種活期儲蓄存
    款帳卡影本為證。且鹽埔農會自彭崑城任總幹事後，農會為禮遇大存款戶，若經
    總幹事股長，同意，雖未同時出示存摺，亦得提領，本件係經當時總幹事彭崑城
    同意且印鑑相符且被上訴人授權林榮源及張世宗等人提領，自發生清償效力。又
    被上訴人係為賺取彭崑城之利息而至前鹽埔鄉農會存款，且被上訴人應有取得彭
    崑城私下給予之鉅額額外利息，其既同意彭崑城使用其存款，應為非善意存款人
    ，故存款雖為彭崑城領取使用，上訴人亦無庸返還等語資為抗辯。
四、查兩造對於被上訴人於八十五年四月九日前往前鹽埔鄉農會開設前開帳戶存入一
    千元，次於同日匯入四百萬元（由新市農會匯入），二千六百萬元（西台南支庫
    匯入），合計存款共三千萬一千元，及鹽埔鄉農會於八十五年六月十日由上訴人
    合併概括承受等事實，均不爭執，並有被上訴人提出被上訴人存摺影本一份、匯
    款証明影本二份、及上訴人自行提出之存款帳卡說明、台灣省屏東縣政府（八五
    ）屏府農輔字第一一一一００號函各乙份可按（見原審卷第五至八頁、第一六頁
    、第六０頁），堪信為真實。上訴人雖以前揭情詞置辯，惟查：
（一）前鹽埔鄉農會發給被上訴人保管之存摺，載有乙種活期儲蓄存款須知，其中第
      六條規定：存取存款必須連同存摺交由本會登記，取款憑條不得單獨使用等語
      。由此可知，存款戶向該農會提領存款，除在取款憑條蓋用印鑑章外，並須交
      付存摺以供登記，若未同時交付存摺供登記，單憑蓋有印鑑章之取款憑條，尚
      非得以提領存款。被上訴人之存摺上未有記載八十五年四月九日提領一千二百
      萬元及同年四月十日提領八百萬元，同年四月十五日提領一千萬元之記錄，有
      被上訴人提出存摺原本及原審留存之存摺影本在卷可稽，倘被上訴人確曾委託
      他人提領上開金額之存款，自須交付存摺，且存摺上必有提領記錄，而今被上
      訴人之存摺既均無提領各該存款之記載，應可認定被上訴人並未親自或委託他
      人提領各該存款。至上訴人雖辯稱自彭崑城擔任鹽埔鄉農會總幹事以後，只要
      課長以上主管同意，提取存款即不必連同存摺辦理云云；然此僅係上訴人內部
      作業是否有疏失之問題，尚不得據此對抗被上訴人等一般存款大眾，否則交易
      安全將無所保障。另所謂「客戶存款往來餘額對帳單」，核其性質僅為例行稽
      核作業之需要，並未約定若無異議即以棄權論，屬調查回條性質之行政措施，
      並無失權效果規定之法律效力，是即使被上訴人收到臺灣省合作金庫寄交之「
      客戶存款往來餘額對帳單」，且未將之提出，亦不能據此遽認被上訴人同意其
      帳戶內之存款與實際存款相符，上訴人主張被上訴人收受臺灣省合作金庫寄交
      之「客戶存款往來餘額對帳單」時，並未表示異議，足見其承認帳戶內之存款
      與實際存在之上揭存款相符乙節，尚非可取。
（二）次按依債務本旨，向債權人或其他有受領權人為清償，經其受領者，債之關係
      消滅；持有債權人簽名之收據者，視為有受領權人，又向第三人清償，經其受
      領者，受領人係債權之準占有人者，以債務人不知其非債權人者為限，有清償
      之效力。民法第三百零九條第一項、第二項前段、第三百十條第二款分別定有
      明文。而取款憑條係金融機關憑以付款之依據，其內容乃記載存款人請求付款
      之意旨，與收據之意義並不相符，是上訴人僅憑前鹽埔鄉農會保有蓋用被上訴
      人印鑑章之取款憑條，即遽謂被上訴人之系爭存款已被提領，尚非可採。而前
      鹽埔鄉農會總幹事彭崑城已於原審及本院前審到庭結証稱：於被上訴人至鹽埔
      鄉農會辦理開戶時，伊即利用鋼板紙偽造被上訴人存留印鑑之印文，至被上訴
      人上開帳戶款項中一千二百萬元業於八十五年四月九日訴外人林榮源提領，同
      年四月十日訴外人張世宗提領八百萬元，同年四月十五日甲○○本人名義提領
      一千萬元，均未得被上訴人甲○○委託，亦未有授權，乃伊自行盜領，至於林
      榮源、張世宗、甲○○之簽名均由其偽造；故上開取款憑條上被上訴人之印鑑
      章均係伊偽造，系爭存款之提領亦均係伊盜領等情甚詳（見原審卷第一０八頁
      及本院重上字卷第一五七頁）。又被上訴人帳戶內提領之前開款項（一千二百
      萬元、八百萬元、一千萬元）之取款憑條簽章欄上所蓋之印文，均為轉印之印
      文，亦有法務部調查局八十六年三月七日陸(二)字第八六０一九四八號鑑定通知
      書影本附本院卷內可稽，是前鹽埔鄉農會僅憑偽造之取款條付款，尚難認對存
      款戶即被上訴人已負清償責任。且訴外人彭崑城未持有真正之存摺，亦非債權
      之準占有人，亦不生民法第三百十條第二款清償之效力，上訴人上開抗辯，自
      無可取。另上訴人雖抗辯該取款憑條雖經法務部調查局鑑定有轉印之印文，惟
      難即遽認被上訴人之系爭存款係遭彭崑城盜領，且前鹽埔鄉農會所留存被上訴
      人帳號四六三五號印鑑卡式樣與取款條上印文相符，進而主張取款條為真正云
      云。然查，帳號四六三五號印鑑卡「甲○○（簽章）」欄之字跡與被上訴人平
      日在台南縣關廟鄉農會約定書、中國國際商業銀行借款約定書上連帶保證欄下
      、中信證券股份有限公司委託人交割款券轉撥同意書及被上訴人於本院當庭簽
      名字跡，筆跡特徵不符，足認前開帳號四六三五號印鑑卡並非被上訴人親簽留
      存之印鑑卡，亦有法務部調查局（八十九）陸(二)字第八九０五二三八０號鑑定
      通知書為憑（見本院卷(二)第四三頁），是上訴人上開抗辯，亦無可採。
（三）上訴人又主張依證人彭崑城之證言其為彌補鹽埔鄉農會之款項而經由訴外人林
      榮源介紹存款戶至鹽埔鄉農會存款供彭崑城使用，彭崑城再依約支付利息予林
      榮源轉交存款戶，被上訴人亦同，其既已同意彭崑城使用其存款，且受有彭崑
      城支付之利息，則縱使彭崑城以鋼板模仿其印文而取用存款，被上訴人並非善
      意之存款人，亦不得再行請求返還等語；然被上訴人則否認其非善意存款人。
      按證人彭崑城於本院雖證稱有經介紹人林榮源另給付二分半至三分之額外利息
      給被上訴人等語；另證人林榮源亦證稱被上訴人之存款利息有匯入伊戶頭伊再
      轉交葉榮德（中間介紹人），葉某有無交給甲○○伊不知道，利息約二分半左
      右等語（見本院重上字卷第一七五頁、第一九一頁），而被上訴人於本院八十
      九年十一月二十九日言詞辯論筆錄亦自認：「有領到月息一分半額外利息，是
      葉榮德交現金給我們的，因為他是我們去鹽埔鄉農會存款之介紹人，他說鹽埔
      鄉農會存款會有額外利息優惠，所以我們才去存款。」、「當時是講鹽埔鄉農
      會會給額外利息」各語，固足認被上訴人確有透過葉榮德收取系爭存款額外之
      利息；但查，被上訴人稱其領取之利息，係由第三人葉榮德以現金交付之方式
      給予，並非透過彭崑城或林榮源直接給予。是苟被上訴人於存款之初，有與彭
      崑城達成合意，以鹽埔鄉農會為工具，供彭崑城盜領存款，則衡諸一般經驗法
      則，理應由存款戶存入存款，再由彭崑城盜領存款，事後再由存款戶出面向農
      會主張返還存款即可，而無庸大費周章，辦理利息匯款或經由第三人交付，從
      而，尚難以此遽認被上訴人非屬善意之存款戶；此外，上訴人尚無其他舉證以
      實其說，僅空言泛指被上訴人存入鹽埔鄉農會款項，係供彭崑城個人使用，系
      爭款項縱係彭崑城領取，亦應認被上訴人對彭崑城之使用其存款，應屬事前知
      悉，且有默許云云，顯係上訴人主觀之臆測，要無可採。
五、按金融機關與客戶間之乙種活期存款契約，具有消費寄託之性質，客戶得隨時請
    求返還寄託物，最高法院五十七年台上字第二九六五號著有判例可資參照。本件
    被上訴人主張其在鹽埔鄉農會存有三千萬一千元之存款，且未提領之事實，堪信
    為真實，已如前述；而上訴人又於八十五年六月十日合併概括承受鹽埔鄉農會，
    上訴人自應對該鹽埔鄉農會之債務負其責任，則被上訴人請求上訴人返還系爭存
    款三千萬元及自八十五年六月二日起（按起訴狀繕本係於八十五年五月三十一日
    送達，被上訴人於本院審理時聲明減縮）至清償日止按年息百分之五計算之利息
    ，洵屬正當，原審據此為上訴人敗訴之判決，核無違誤，上訴意旨指摘原判決此
    部分不當，求予廢棄，非有理由，應予駁回。再查被上訴人起訴狀所載訴之聲明
    為：「被告應給付原告新臺幣三千萬元正，及自起訴狀繕本送達被告之翌日起至
    清償日止，按年息百分之五計算利息」。其於八十五年六月三日原審初次審理時
    ，稱：「訴之聲明及主張如起訴狀」。此後於同年月十三日、同年七月四日、十
    一日、十八日、二十九日審理時均未另為聲明，同年九月十六日及十二月二十三
    日言詞辯論期日，則稱：「訴之聲明及事實理由均同前」。乃原審竟依被上訴人
    八十五年十一月二十日準備書(二)狀所載未於言詞辯論期日陳述之聲明，判決「被
    告應給付原告新臺幣三千萬元正，及自八十五年四月十五日起至同年六月一日止
    ，按年息百分之四計算之利息，及自八十五年六月二日起（至）清償日止，按年
    息百分之五計算之利息」，關於利息超出言詞辯論期日所為聲明部分，自有訴外
    裁判之違法，尚有未洽，上訴意旨指摘原判決此部分不當，為有理由，應由本院
    予以廢棄；至兩造其餘攻擊防禦方法無礙於本件判決結果，不予一一審酌，附此
    敘明。
六、據上論結：本件上訴為一部有理由，一部無理由，依民事訴訟法第四百四十九條
    、四百五十條、第七十九條但書判決如主文。
中      華      民      國    八十九    年    十二    月      十三      日
                                      臺灣高等法院高雄分院民事第五庭
~B1審判長法官  蔡明宛
~B2法      官  黃科瑜
~B3法      官  林健彥
右為正本係照原本作成。
如對本判決上訴，須於判決送達後二十日內向本院提出上訴狀，其未表明上訴理由者
，應於上訴後二十日內向本院提出上訴理由書（均須按他造當事人之人數附繕本）。
上訴時應提出委任律師或具有律師資格之人之委任狀，並依附註條文規定辦理。
中      華      民      國    八十九    年     十二     月     十四     日
~B法院書記官  廖素珍
附註：
民事訴訟法第四百六十六條之一：
對於第二審判決上訴，上訴人應委任律師為訴訟代理人，但上訴人或其法定代理人具
有律師資格者，不在此限。
上訴人之配偶、三親等內之血親、二親等內之姻親，或上訴人為法人、中央或地方機
關時，其所屬專任人員具有律師資格並經法院認為適當者，亦得為第三審訴訟代理人。
第一項但書及第二項情形，應於提起上訴或委任時釋明之。
                                                                      Ａ


司法院資訊處製作；財團法人民間司法改革基金會備份。
